臺灣高等法院臺中分院刑事判決　　　　　　　　　　九十年度上訴字第一四四五號
　　上　訴　人
　　即　被　告　丙○○
　　指定辯護人　本院公設辯護人王金陵
　　上　訴　人
　　即　被　告　乙○○
　　　　　　　　甲○○
　　共　　　同
　　選任辯護人　黃錫卿　律師
右上訴人因偽造有價證券案件，不服臺灣台中地方法院九十年度訴字第六五二號中華
民國九十年七月四日第一審判決（起訴案號：臺灣台中地方法院檢察署八十九年度偵
字第九四一八號），提起上訴，本院判決如左：
    主  文
原判決撤銷。
丙○○、乙○○行使偽造之有價證券，丙○○、乙○○各處有期徒刑壹年貳月，扣案
偽造之第四期公益彩券（編號為00－000000－000號）壹張，沒收。
甲○○無罪。
    事  實
一、丙○○明知第四期編號00－000000－000號未中獎之公益彩券，係經
    不詳姓名年籍之人以剪裁其他彩券上「＄一○○○壹仟元」再黏貼其上之方式所
    偽造而成中獎新台幣（下同）一千元之有價證券，因需錢甚急，竟基於行使之故
    意，於八十九年三月十二日九時許，在台中縣神岡鄉○○路一○三巷六號乙○○
    住處，持向乙○○換取現金一千元。乙○○疏未查明而收受上開偽造之有價證券
    後，發覺有異，竟不甘損失而基於行使之故意，於同年三月十五日下午三時許，
    在上開住處，將上開偽造之彩券持交甲○○抵償借款債務一千元，甲○○疏於察
    看而不知上開彩券係屬偽造，遂於同年三月十六日下午二時四十分許，持至設於
    台中縣豐原市○○路三○二號之臺灣銀行豐原分行兌領獎金而行使之，適為該銀
    行承辦人張淑微當場發現而報警循線查獲上情，並扣得該偽造之公益彩券乙張。
二、案經台中縣警察局豐原分局報請臺灣臺中地方法院檢察署檢察官偵查起訴。
    理  由
甲、被告丙○○、乙○○有罪部分：
一、訊據上訴人即被告丙○○對右揭犯行坦承不諱，上訴人即被告乙○○雖坦承：被
    告丙○○於右揭時地，持上開偽造彩券向伊換取現金，伊再將上開偽造彩券持交
    被告甲○○抵償借款等事實，惟矢口否認有行使偽造有價證券之故意，並辯稱伊
    彩券係丙○○拿來換現金，拿來時伊沒有看，後因欠甲○○錢，才將該彩券交付
    甲○○清償債務，不知係偽造云云。惟查：被告丙○○於右揭時地持上開偽造彩
    券向被告乙○○換取現金一千元等情，業經被告丙○○、乙○○供述甚明，且互
    核所供情節相符，應堪採信。且本院審視扣案之公益彩券係以裁割其他彩券上之
    「＄一○○○壹仟元」字樣後再加黏貼於上開彩券上，黏貼後邊線不齊，且背景
    紅色斜紋之方向顯然左右不同，偽造之痕跡極為明顯，此有卷附之公益彩券可資
    為證，復經證人張淑微於警訊時證述詳實，被告丙○○自承平日係以幫其母販售
    公益彩券為業，被告乙○○平日亦以販賣彩券為業，對公益彩券之應有相當辨識
    之能力，且因其係以販售公益彩券為業，於有客人持中獎彩券前來兌換現金時，
事關生計、盈虧，必會詳加查閱，被告丙○○絕無未能發覺扣案之公益彩券係屬
    經裁割黏貼偽造之可能，故被告丙○○應明知上開彩券係屬偽造而仍持之行使交
    付與被告乙○○換取現金。又被告乙○○與被告丙○○為舅甥關係，於被告丙○○持上開偽造彩券換取現金時，雖有疏於查明之可能，然被告乙○○係於八十九
    年三月十二日上午九時許收受上開彩券，於同年三月十五日將上開偽造彩券持交
    被告甲○○抵償借款，時隔三日之久，且被告乙○○以販賣彩券維生，衡諸常理
    每日均會整理客人兌換之彩券，被告對上開偽造之彩券豈有不知之理？況被告乙○○每日收受客人當場兌領之彩券眾多，若非明知上開彩券係屬偽造，又不甘損
    失，豈會單僅挑中此張偽造彩券持交被告甲○○抵償借款債務，而未直接持向銀
    行兌領現金？故被告乙○○亦應明知上開彩券係屬偽造而持之行使無訛，故被告
    乙○○辯稱疏未察看而不知彩券係偽造云云，顯違常情，尚難採信。從而本件事
    證明確，被告丙○○、乙○○二人上開犯行應堪認定。
二、按有價證券之變造，係指該證券本身原具有價值，僅將其內容加以變更者而言，
    未中獎之愛國獎券，其本身已無價值，一經改造使與中獎號碼相符，即能行使其
    券面所載之權利，自係偽造有價證券而非變造（最高法院四十一年度台上字第九
    十六號判例參照）。核被告丙○○、乙○○所為，均係犯刑法第二百零一條第二
    項之行使偽造之其他有價證券罪。原審判決固非無見，惟被告丙○○、乙○○係
    分別基於單獨故意而行使偽造有價證券，原審認定被告丙○○、乙○○、甲○○
    三人係基於共同犯意之聯絡而共同行使偽造之有價證券，尚有未洽。被告丙○○
    上訴亦不否認犯罪，乙○○上訴空言否認犯罪，上訴雖均無理由，然原審判決既
    有上開可議之處，即無可維持，應由本院撤銷改判。爰審酌被告丙○○、乙○○
    貪圖私利以致觸法，其犯罪之動機、目的、手段尚屬平和、行使之偽造有價證券
    所載金額甚微、然對金融秩序仍有危害、犯罪所生之損害及犯後態度等一切情狀
    ，分別量處如主文第二項所示之刑。扣案之第四期公益彩券（編號為00－00
    0000－000號）乙張，係屬偽造之有價證券，不問屬於犯人與否，應依刑
    法第二百零五條之規定，宣告沒收。另被告乙○○曾因違反毒品危害防制條例案
    件，經台灣台中地方法院於九十年七月十八日判處分別判處有期徒刑八月、六月
    ，應執行有期徒刑一年，並經本院於九十年九月二十五日駁回上訴確定，此有本
    院九十年度上易字第一八七０號判決書附卷可稽，故本院認依法不得宣告緩刑，
    併此敘明。
乙、被告甲○○部分：
一、公訴意旨另以：被告甲○○與被告丙○○、乙○○均明知第四期編號00－00
    0000－000號未中獎之公益彩券，係經不詳姓名年籍之人以剪裁其他彩券
    上「＄一○○○壹仟元」再黏貼其上之方式所偽造而成中獎一千元之有價證券，
    竟基於共同行使犯意之聯絡，推由甲○○於八十九年三月十六日十四時四十分許
    ，持向臺灣銀行豐原分行（設於臺中縣豐原市○○路三○二號）兌換獎金而行使
    之，因認被告甲○○涉有刑法第二百零一條第二項之行使偽造有價證券罪嫌云云
    。訊據上訴人即被告甲○○堅決否認有上開犯行，並辯稱：該彩券係乙○○交付
    予伊以清償一千元之債務，伊第一次看到彩券，不知係偽造等語。
二、按犯罪事實應依證據認定之，無證據不得推定其犯罪事實，刑事訴訟法第一百五
    十四條定有明文。而認定不利於被告之事實須依積極證據，茍積極證據不足為不
    利於被告事實之認定時，即應為有利於被告之認定，更不必有何有利之證據。經
    查，上開偽造彩券係被告乙○○於右揭時地持交被告甲○○抵償借款債務等情，
    迭據被告甲○○於警訊、偵查、原審及本院審理時供述甚明，核與被告乙○○所
    供情節相符，故應堪採信。又查上開彩券偽造手法極度粗糙已如前述，任何人以
    肉眼觀察均可辨識係屬偽造，況銀行專業兌領人員更可立即辨識判斷出係屬偽造
    ，衡諸常情，被告甲○○收受上開偽造彩券，如明知上開彩券偽造，豈敢甘冒風
    險而持至銀行兌領現金？本院復審之，被告甲○○係於八十九年三月十五日下午
    三時自被告乙○○處收受上開偽造彩券，於隔日即三月十六日下午二時四十分許
    即持至銀行兌領，時隔僅一日，且被告甲○○平日並非以販賣彩券為業，對於彩
    券真偽較無警覺，故不無疏於察看持之向銀行兌領之可能，此外復查無其他積極
    證據足資證明被告甲○○明知上開彩券係屬偽造，本院認被告甲○○犯罪尚未達
    於毫無可疑之心證程度，故應認被告甲○○犯罪不能證明，原審判決認定被告甲○○與被告丙○○、乙○○基於共同犯意之聯絡而共同行使偽造有價證券，尚有
    未洽，被告甲○○上訴否認犯罪，為有理由，自應由本院撤銷原審判決，另為諭
    知被告無罪之判決。
丙、據上論斷，應依刑事訴訟法第三百六十九條第一項前段、第三百六十四條、第二
    百九十九條第一項前段，刑法第二百零一條第二項、第二百零五條，罰金罰鍰提
    高標準條例第一條前段，判決如主文。
本案經檢察官丁○○到庭執行職務。
中      華      民      國    九十一    年      五      月    二十二    日
                              臺灣高等法院臺中分院刑事第八庭
                                    審判長法  官  羅  得  村
                                          法　官　盧　江　陽
                                          法  官　陳　毓　秀
右正本證明與原本無異。
被告丙○○、乙○○部分得上訴。
被告甲○○部分，檢察官得上訴。
如不服本判決應於收受送達後十日內向本院提出上訴書狀，其未敘述上訴之理由者並
得於提起上訴後十日內向本院補提理由書（均須按他造當事人之人數附繕本）。
                                          書記官　吳  宗  玲
中        華        民        國  九 十 一  年     五     月　 二十三   日
刑法第二百零一條第二項
意圖供行使之用，而偽造、變造公債票、公司股票或其他有價證券者，處三年以上十
年以下有期徒刑，得併三千元以下罰金。
行使偽造、變造之公債票、公司股票或其他有價證券，或意圖供行使之用，而收集或
交付於人者，處一年以上七年以下有期徒刑，得併科三千元以下罰金。
刑法第二百零五條
偽造、變造之有價證券、郵票或印花稅票及前條之器械、原料，不問屬於犯人與否，
沒收之。
                                                                        Ｋ
